臺灣嘉義地方法院民事判決　九十三年度小上字第一號
　　上　訴　人　甲○○
　　被　上訴人　乙○○
右當事人間請求清償借款事件，上訴人對於中華民國九十二年十二月十八日本院嘉義
簡易庭九十二年度嘉小字第七五七號第一審判決提起上訴，本院於九十三年四月十二
日言詞辯論終結，判決如左：
    主      文
上訴駁回。
第二審訴訟費用新台幣壹仟伍佰元由上訴人負擔。
    事      實
甲、上訴人方面：
  一、聲明：（一）原判決廢棄。（二）被上訴人應給付上訴人新台幣（下同）三萬
      元，及自民國九十一年七月三日起至清償日止，按年息百分之五計算之利息。
  二、陳述：除與原審判決書所載者相同茲予引用外，補稱：
  （一）被上訴人稱將房租交予其岳父，惟上訴人並不認識被上訴人之岳父，故未欠
        其岳父租金，被上訴人係假借房租名義，向上訴人騙取三萬元，然後不登載
        於租賃契約，亦不繳交房東即訴外人蘇美文，侵占為己有。被上訴人已承認
        自上訴人處收受三萬元，不需再由上訴人舉證證明兩造間消費借貸關係存在
        。
  （二）租賃契約書上所載之「退票」，係指上訴人於九十一年五月有交付一張三萬
        元支票予被上訴人，九十一年六月三十日未兌現，故同年七月三日再交付三
        萬元予被上訴人，並取回支票，該支票係客票，不知發票人為何人，上訴人
        並非故意開立支票未兌現。
  三、證據：援用原審之立證方法。
乙、被上訴人方面：
  一、聲明：駁回上訴。
  二、陳述：除與原審判決書所載者相同茲予引用外，補稱：房東蘇美文為被上訴人
      之妻，即出租房屋所有權人蘇恆生之女，被上訴人將上訴人交付之三萬元租金
      交予蘇美文後，再轉交蘇恆生，該三萬元並非借貸。
  三、證據：援用原審之立證方法，補提證明書一份。
    理      由
壹、程序方面：
    按對於小額程序之第一審裁判上訴者，非以其違背法令為理由，不得為之。民事
    訴訟法第四百三十六條之二十四第二項定有明文。其上訴狀內並應記載上訴之理
    由，表明原判決所違背之法令及其具體內容，或依訴訟資料可認為原判決有違背
    法令之具體事實，同法第四百三十六條之二十五定有明文。查本件上訴理由狀記
    載及本院於準備程序闡明，上訴人表明：被上訴人收受上訴人給付之三萬元，並
    辯以三萬元係租金，並已交予被上訴人岳父，有侵占情形；本院原審判決認定上
    訴人給付之三萬元係屬租金，而非借款，致未適用係消費借貸法律關係，有適用
    法規不當之違背法令情事，應認已表明原判決所違背之法令及其具體內容，及依
    訴訟資料可認為原判決有違背法令之具體事實，依民事訴訟法第四百三十六條之
    二十四第二項、第四百三十六條之二十五之規定，尚無不符。
貳、實體方面：
一、上訴人起訴主張：被上訴人於九十一年七月三日向上訴人借款三萬元，並於租賃
    契約末之收付款明細欄處記載「退票，已換現現（按：應為「現金」之筆誤）
    萬元，９１．７．３」，且租賃契約之明細欄上亦未載明該三萬元係租金，且出
    租人蘇美文亦未收到三萬元租金，足證上訴人以給付被上訴人之三萬元並非租金
    ，而係借款，爰依消費借貸法律關係，起訴請求被上訴人應給付上訴人三萬元，
    及自九十一年七月三日起至清償日止，按年息百分之五計算之利息。惟原審認上
    訴人未舉證證明兩造就消費借貸意思表示互相一致，駁回上訴人起訴。
二、被上訴人則以：蘇美文為出租之房屋所有權人蘇恆生之女，即被上訴人之妻，被
    上訴人將上訴人交付之三萬元租金交予蘇美文後，再轉交蘇恆生，並未向上訴人
    借貸，請求駁回上訴人上訴等語，資為抗辯。
三、查上訴人於九十一年七月三日交付三萬元予被上訴人，並於租賃契約書上載明「
    退票，已換現現（經闡明結果，為現金之誤載）萬元，９１．７．３」等情，
    有被上訴人所提租賃契約書一份附卷可證，復為兩造所不爭執，自堪信為真實。
四、按民事訴訟如係由原告主張權利者，應先由原告負舉證之責，若原告先不能舉證
    ，以證實自己主張之事實為真實，則被告就其抗辯事實即令不能舉證，或其所舉
    證據尚有疵累，亦應駁回原告之請求。又請求履行債務之訴，除被告自認原告所
    主張債權發生原因之事實外，應先由原告就其主張此項事實，負舉證之責任，必
    須證明其為真實後，被告於其抗辯事實，始應負證明之責任，此為舉證責任分擔
    之原則（最高法院十七年上字第九一七號、四十三年台上字第三七七號判例參照
    ）。準此，如當事人主張有金錢借貸關係存在，須就其發生所須具備之特別要件
    即金錢之交付與借貸意思表示相互一致負舉證責任。而交付金錢之原因多端，或
    為買賣，或為贈與，或因其他之法律關係而為交付，非謂一有金錢之交付，即得
    推論授受金錢之雙方當然為消費借貸關係。若僅證明有金錢之交付，未證明借貸
    意思表示互相一致者，尚不能認有金錢借貸關係存在。查：
（一）本件上訴人起訴請求被上訴人清償借款，被上訴人既未就上訴人主張其交付系
      爭三萬元款項為消費借貸款之事實自認，揆諸首揭說明，即應由上訴人就其主
      張之「消費借貸」關係，負舉證之責任。原審以上訴人雖確有三萬元之交付，
      惟被上訴人就其抗辯上訴人係因「租金」交付，準此，系爭三萬元款項倘係借
      款，兩造間就該借款之清償日期、清償方式、利息有無等項，究為如何意思合
      致之約定？經本院屢次闡明舉證責任，上訴人俱未舉證證明，僅另主張租賃契
      約上所載之「退票」一語，係表示曾以第三人為發票人之支票給付借款，嗣因
      該發票人未兌現，致另以現金三萬元給付云云，惟經被上訴人否認，按支票為
      無因證券，交付票據之原因甚多，或出於贈與、或為買賣價金、或為承租之租
      金，非僅囿於金錢借貸之交付一端而已，故除別有證據外，僅為支票之簽發、
      授受或轉讓，尚不足以證明其原因事實即屬借貸金錢之交付。是以，上訴人徒
      執被上訴人有收受三萬元，兩造即有借貸關係存在云云為據，殊不能為有利之
      證明。
（二）至上訴人另主張出租人並非被上訴人之岳父，被上訴人交付上訴人給付之三萬
      元予其岳父，係屬推託詐騙之詞，有侵占三萬元租金情形云云，既與前開認三
      萬元部分係屬借款之主張矛盾，亦無從為有利於借貸關係存在之證明。
五、綜上，上訴人就兩造消費借貸之意思表示合致之情事，既均未舉證為有利之證明
    ，原審據以為不利於上訴人之論斷，即無判決適用法規不當之違背法令情事，上
    訴人前開主張，無足採信。從而，上訴人依消費借貸法律關係，請求被上訴人給
    付上訴人三萬元，及自九十一年七月三日起至清償日止，按年息百分之五計算之
    利息，為無理由，不應准許。原審為上訴人敗訴之判決，經核並無不當，亦無何
    違背法令之處，上訴人指摘原審判決違背法令，求予改判，為無理由，應予駁回
    。
六、末查，法院為訴訟費用之裁判時，應確定其訴訟費用額，民事訴訟法第四百三十
    六條之三十二第一項準用同法第四百三十六條之十九第一項定有明文；查上訴人
    提起本件上訴既經駁回，則上訴人應負擔之本件訴訟費用額為第二審裁判費一千
    五百元，爰判決如主文第二項所示。
七、據上論結，本件上訴為無理由，依民事訴訟法第四百三十六條之三十二第一項、
    第二項、第四百四十九條第一項、第四百三十六條之十九第一項、第七十八條，
    判決如主文。
中　　　華　　　民　　　國　　九十三　　年　　　四　　　月　　 二十六　 日
~B臺灣嘉義地方法院民事第一庭
~B　　審判長法官　黃茂宏
~B　　法　　　官　鄭雅文
~B　　法　　　官　蔡廷宜
右為正本係照原本作成。
本判決不得上訴。
~B　　書　記　官　王佩湘
